【裁判字號】    89,上,25
【裁判日期】    890321
【裁判案由】    清償借款
【裁判全文】
臺灣高等法院高雄分院民事判決      八十九年度上字第二五號
      上  訴  人  丙○○
      訴訟代理人  丁○○
      被  上訴人  乙○○○
      訴訟代理人  甲○○
右當事人間清償借款事件，上訴人對於中華民國八十八年九月二十二日臺灣高雄地方
法院八十八年訴字第一一六一號第一審判決提起上訴，本院判決如左：
      主      文
上訴駁回（原判決命上訴人給付之利息減縮自八十八年五月二十一日起至清償日止，
按年息百分之五計算之利息。）
第二審訴訟費用由上訴人負擔。
      事      實
甲、上訴人方面：
一、聲明：
  (一)原判決不利於上訴人部分廢棄。
  (二)右廢棄部分，被上訴人在第一審之訴駁回。
  (三)第一、二審訴訟費用由被上訴人負擔。
二、陳述：與原判決記載相同者，茲引用之，另補稱：
  (一)被上訴人固持有上訴人所立之借據十餘張，惟上訴人並未收到借款，被上訴人自
    應就交付借款之事實舉証証明之，本件消費借貸契約尚未生效。
  (二)被上訴人所持有載五十萬元之借據，並未書明借款時間，且各筆借款之發生時間
    ，涉及被上訴人之請求權是否已因時效而消滅，應由被上訴人証明之。
乙、被上訴人方面：
一、聲明：
  (一)上訴駁回。
  (二)第二審訴訟費用由上訴人負擔。
二、陳述：與原判決記載相同者，茲引用之，另補稱：
  (一)上訴人為被上訴人之弟，先後於附表所示之日期陸續向被上訴人借用如附表所示
    之現金，合計新台幣（下同）八十萬元，並於八十五年七月十九日向被上訴人之
    女張惠立借用一十八萬元，復於八十七年九月二十五日向被上訴人之夫張順吉借
    用一十萬元，分別書立借據，並提供汽車證件為憑，嗣張順吉、張惠立均於八十
    八年六月間將渠等對上訴人之借貸債權轉讓與被上訴人，被上訴訴人業於原審將
    此事實通知上訴人。
  (二)按金錢借貸契約固屬要物契約，應由貸與人，將交付金錢之事實負舉證之責，但
    若貸與人提出之借用證內，經載明所借款項，當日親收足訖無訛者，要屬解為貸
    與人就要物性之具備，已盡舉證責任。本件上訴人出具借條向被上訴人借用如附
    表編號至所示之款項時，已於借條上載明「借支」二字，即已表明其向被上
    訴人「借用支領」或「借到」上開款項甚明。
  (三)上訴人於原審對於如附表編號至所示之日期向被上訴人借用如附表編號至
    所示之款項及先後於八十五年七月十九日、八十七年九月二十五日分別向張惠
    立、張順吉各借款十八萬元、十萬元之事實不加爭執，被上訴人自無庸再予負舉
    証証明交付借款之事實。
  (四)上訴人曾於如附表所示之日期以外陸續向被上訴人借款，被上訴人當時疏未要求
    上訴人書立借據，嗣於八十五年十月七日上訴人再向被上訴人借款二萬元時，經
    被上訴人與上訴人會算後，始知上訴人前未書立借據而向被上訴人借款之數額即
    高達五十萬元，上訴人旋即於八十五年度日誌本上書立「茲向大姐借新台幣伍拾
    萬元正，等麻豆土地處理完成，一定奉還。十月七日丙○○」之借條，縱令被上
    訴人對於上訴人之前揭借款請求權已經時效消滅，惟因上訴人既於八十五年十月
    七日書立借據承認該債務，依民法第一百四十四條第二項但書規定，其自不得拒
    絕給付。至上訴人所書立如附表編號至所示之借據雖均收錄於六十六年（西
    元一九七七年）份之日誌本上，惟上開借據均係緊接簽具，且其中編號至所
    示之借據有載明借款年份為八十二年，參以上訴人對於被上訴人在原審主張上訴
    人自八十二年一月四日起陸續向被上訴人借用如附表編號至所示款項之事實
    不加爭執等情，足證如附表編號至所示款項之借用日期確係在八十二年間。
三、証據：援用原審立證之方法。
    理      由
一、被上訴人主張：上訴人為被上訴人之弟，先後於附表所示之日期陸續向被上訴人
    借用現金合計八十萬元，向被上訴人之女張惠立借用十八萬元，向被上訴人之夫
    張順吉借用十萬元，嗣張惠立、張順吉於八十八年間將對上訴人之上開借貸債權
    讓與被上訴人，並已通知上訴人，上開借貸定有清償期已屆期，未定有清償期，
    經以支付命令催告之，上訴人仍拒不清償，爰依借貸之法律關係，求為命上訴人
    給付一百零八萬元及其利息判決（原審駁回被上訴人逾一百零八萬元請求部分，
    未據其聲明不服；另被上訴人於本院就其利息請求減縮自八十八年五月二十一日
    起算）。
二、上訴人則以：被上訴人未明確說明借款日期，且未交付部分借款；上訴人已清償
    部分借款及借款之返還請求權時效是否已消滅云云置辯。
三、查，被上訴人主張上訴人書立如附表所示編號１至13號金額之借據，及張惠立、
    張順吉各將其附表編號11.12.號之對上訴人之債權讓與被上訴人，並通知上訴人之
    情，業據被上訴人提出借據十三紙、讓與債權書二紙為証，且為上訴人所不爭執
    ，此部分堪信為真。
四、兩造所爭執者為：(一)借款之日期為何？(二)借款是否交付﹖(三)借款是否已清償﹖(四)
    請求權是否因時效消滅﹖茲分述如後：
  (一)借款日期為何﹖
    (1)附表編號１至８號所示借據均收錄於同一日誌本內，且上開借據係由上訴人緊
      接簽具，其中編號６至８號所示之借據有載明借款年份為八十二年，其餘均載
      日期，未載年份，參以上訴人對於被上訴人在原審主張上訴人自八十二年一月
      四日起陸續向被上訴人借用如附表編號１至10.所示款項之事實，未曾加以爭執
      之情，足證附表編號１至９號所示款項借款日期確為八十二年間。
    (2)附表編號10.、13.號所示借據係收錄於八十五年之日誌本內，可知該二借據均係
      為八十五年十月七日簽具。其中附表編號13.借款部分，被上訴人主張係立據之
      前，上訴人陸續向被上訴人借款，於八十五年十月七日會算始於該日書立借據
      之情，而上訴人於原審亦自認：「這些都是我簽（借據），我承認這部分借款
      」（原審卷第六十頁正、反面），足認上訴人確於八十五年十月七日書立借據
      承認附表編號13.號五十萬元債務。
    (3)附表編號11.、12.號所示借據均明載借款之日期分別為八十五年七月十九日、八
      十七年九月二十五日。
  (二)借款是否交付﹖
    依上訴人所出具如附表編號１至８號所示之借據上均載明「借支」二字，已足表
    明上訴人已向被上訴人「借用支領」或「借到」上開款項；又參以上訴人對被上
    訴人於原審主張上訴人借用如附表編號1.至13.款項之事實，未曾爭執，並自認：
    「我應該要還」、「我承認這部分的借款」（原審卷第五七頁反面、六十頁反面
    ），且上訴人若未取得被上訴人或張惠立等人所交付之借款，豈會一而再先後共
    簽具借據達十餘張之多，復於原審抗辯就張惠立部分已清償八萬元及自認應還錢
    之理﹖足證被上訴人主張如附表編號1.至13.號借款均已交付之情，已盡舉證之責
    ，與事實相符，應為可採，上訴人抗辯未收到部分借款云云，殊無可信。
  (三)借款是否已清償﹖
    上訴人抗辯就附表編號11.號借款，已清償八萬元及對被上訴人清償部分借款，但
    未取回借據云云，既為被上訴人所否認，上訴人自應就清償之事實負舉證之責任
    ，而上訴人迄今仍未能提出任何證據證明之，所抗辯清償之詞，不足採信。
  (四)請求權是否已因時效消滅﹖
    依上訴人所書具之借據，附表編號９號借款清償期為（八十五年）十一月三十日
    ；編號11.號借款清償期為八十五年八月；編號12.號借款清償期為八十七年九月二
    十五日後二個月內即八十七年十一月二十五日前；編號13.號借款清償期為麻豆土
    地處理完畢，其餘借款則未約定清償期為無確定期限之情形，惟未約定清償期部
    分之借款日期均為八十二年間，已於前述，從而本件編號1.至13.號之借款請求權
    均未逾民法第一百二十五條所規定十五年時效，尚無罹於時效消滅之情事；又縱
    認編號13.號之借款請求權在上訴人尚未簽立該借據之前已消滅為真實，惟因上訴
    人於八十五年十月七日簽具該借據，可認為係以契約承認該債務，依民法第一百
    四十四條第二項但書規定，亦不得拒為給付。
五、按消費借貸借用人應於約定期限內，返還與借用物種類、品質、數量相同之物。
    未約定返還期限者，借用人得隨時返還，貸與人亦得定一個月以上之相當期限，
    催告反還。民法第四百七十八條定有明文。本件被上訴人依督促程序對上訴人以
    支付命令催告上訴人返還上開借款，支付命令係於八十八年四月十九日送達上訴
    人，有回證附卷可按（原審卷第二十八頁），則就未定清償期部分之借款自八十
    八年五月二十日起，上訴人應負清償責任，就已定以「麻豆土地處理完成」之清
    償期之如附表編號13.號借款部分，被上訴人主張核發支付命令前麻豆土地已處理
    完成，已屆清償期之情，上訴人亦未爭執，堪信此清償期亦於本件支付命令核發
    之前已屆期。從而，被上訴人依消費借貸及債權讓與之法律關係請求上訴人給付
    前開借款共一百零八萬元及於本院減縮利息請求自八十八年五月二十一日起至清
    償日止，按年息百分之五計算之法定遲延利息，即屬正當，應予准許。
六、綜上所述，原審就被上訴人請求於前開範圍，為其勝訴之判決，核無不合，上訴
    人上訴求予廢棄判決，為無理由，應予駁回。因被上訴人於本院就原判決所命給
    付利息減縮自八十八年五月二十一日起算，爰於本判決中為如主文所示。
七、據上論結，本件上訴為無理由，依民事訴訟法第四百四十九條第一項、第七十八
    條，判決如主文。
中      華      民      國    八十九    年      三      月    二十一    日
                                      臺灣高等法院高雄分院民事第一庭
~B1審判長法官  黃金石
~B2法      官  周慶光
~B3法      官  簡色嬌
右為正本係照原本作成。
如對本判決上訴，須於判決送達後二十日內向本院提出上訴狀，其未表明上訴理由者
，應於上訴後二十日內向本院提出上訴理由書。
中      華      民      國    八十九    年      三      月    二十七    日
~B法院書記官  陳曼智
┌───────────────────────────────────┐
│附表                                                                  │
├──┬───────────┬─────┬──────────────┤
│編號│借    款    日    期  │借款金額  │借  據  上  備  註  事  項  │
├──┼───────────┼─────┼──────────────┤
│  │八十二年一月四日      │四萬元    │有書立「借支」二字          │
├──┼───────────┼─────┼──────────────┤
│  │八十二年二月八日(舊曆)│五萬元    │有書立「借支」二字          │
├──┼───────────┼─────┼──────────────┤
│  │八十二年四月二十一日  │一萬元    │有書立「借支」二字          │
├──┼───────────┼─────┼──────────────┤
│  │八十二年六月三十日    │一萬元    │有書立「借支」二字          │
├──┼───────────┼─────┼──────────────┤
│  │八十二年七月六日      │三萬元    │有書立「借支」二字          │
├──┼───────────┼─────┼──────────────┤
│  │八十二年七月九日      │二萬元    │有書立「借支」二字          │
├──┼───────────┼─────┼──────────────┤
│  │八十二年七月十五日    │四萬元    │有書立「借支」二字          │
├──┼───────────┼─────┼──────────────┤
│  │八十二年七月二十六日  │三萬元    │有書立「借支」二字          │
├──┼───────────┼─────┼──────────────┤
│  │八十二年十一月十一日  │五萬元    │以汽車證件暫借十一月三十日奉│
│    │                      │          │還                          │
├──┼───────────┼─────┼──────────────┤
│  │八十五十月七日        │二萬元    │書立借條                    │
├──┼───────────┼─────┼──────────────┤
│  │八十五年七月十九日    │一十八萬元│上訴人向張惠立借款          │
├──┼───────────┼─────┼──────────────┤
│  │八十七年九月二十五日  │一十萬元  │上訴人向張順吉借款          │
├──┼───────────┼─────┼──────────────┤
│  │八十五十月七日結算立據│五十萬元  │上訴人向被上訴人陸續借款，會│
│    │                      │          │算之債務（除其他借據外）    │
└──┴───────────┴─────┴──────────────┘
                                                                   ＧＦＨ


司法院資訊處製作；財團法人民間司法改革基金會備份。
